最高法院民事判決　　　　　　　　　 110年度台上字第2433號
上　訴　人　李仁鴻
訴訟代理人　陳伯彥律師
被 上訴 人　李國禎
訴訟代理人　鄭智文律師
上列當事人間債務人異議之訴（不當得利）事件，上訴人對於中
華民國110年1月19日臺灣高等法院臺中分院第二審判決（109 年
度上字第87號），提起上訴，本院判決如下：
    主  文
上訴駁回。
第三審訴訟費用由上訴人負擔。
    理  由
一、上訴人於原審為訴之變更主張：
  ㈠伊於民國80年初，與被上訴人之父李金鳳合夥興建「皇家花
    園大廈」（下稱烏日建案）及「草屯富貴世家」（下稱草屯
    建案，與烏日建案合稱系爭建案）。嗣李金鳳預作遺產分配
    ，將烏日、草屯建案利益依序分歸其長子即被上訴人、次子
    即訴外人李國雄，並於84年12月29日使被上訴人、李國雄各
    與伊訂立合夥契約，同意於系爭建案收尾後一併會算、找補
    差額（下稱共同會算）。嗣於85年間，兩造與李國雄再次成
    立共同會算協議，復先後於原法院92年度上易字第1942號刑
    事侵占案件（下稱92侵占刑案），及臺灣彰化地方檢察署10
    4年度偵字第4336號侵占案件（下稱104侵占偵案），各別成
    立共同會算之協議。
  ㈡烏日建案雖經原法院87年度重上字第55號判決（下稱87年判
    決），命伊給付被上訴人新臺幣（下同）1,266萬0,309元本
    息，經本院92年度台上字第1765號判決駁回上訴而確定。然
    草屯建案清算結果，經臺灣彰化地方法院104 年度重訴字第
    200號判決命李國雄給付伊 1,612萬1,281元本息確定（下稱
    104 年判決）。經該二判決互相抵銷後，被上訴人對伊已無
    債權。詎被上訴人仍持87年判決換發之債權憑證為執行名義
    （下稱系爭執行名義），對伊聲請強制執行（下稱系爭執行
    事件），經執行法院核發收取命令，由被上訴人收取伊對訴
    外人李勝源之債權220萬7,411元，係無法律上原因而受有該
    利益。爰依不當得利之規定，求為命被上訴人如數給付本息
    之判決。
二、被上訴人辯以：兩造及李國雄就系爭建案從無共同會算約定
    ，縱曾於93年8 月20日前，就系爭建案成立共同會算，亦罹
    於15年之時效等語。
三、原審駁回上訴人變更之訴，理由如下：
  ㈠觀諸84年12月29日上訴人就烏日建案與被上訴人、訴外人李
    森盛訂立「合夥朋分股金及紅利書」，就草屯建案與李國雄
    訂立「合夥契約書」，其內容均無成立共同會算之約定。依
    上訴人之母李陳橋、弟李仁祥於92侵占刑案之證言，及臺灣
    南投地方檢察署87年度偵字第331 號侵占案件之偵訊筆錄，
    均無法推認兩造與李國雄曾於85年間有共同會算之協議。另
    參酌92侵占刑案之93年1月5日準備程序筆錄，可知被上訴人
    並未到場，在場之李國雄、被上訴人之代理人或上訴人之辯
    護人，均未有共同會算之要約或承諾。而被上訴人、李國雄
    於104 侵占偵案中，分別基於證人或被告身分，就檢察事務
    官勸諭和解訊問時所為之意見陳述，並未與上訴人達成就系
    爭建案共同會算之合意。是上訴人主張兩造及李國雄於訂立
    系爭建案契約、85年間及上開刑案中，成立共同會算之協議
    ，均無足取。
  ㈡上訴人既未能證明兩造與李國雄就系爭建案成立共同會算協
    議，自不得以104 年判決所載對李國雄1,612萬1,281元本息
    之債權，與依92年8 月21日確定之87年判決為執行名義（即
    系爭執行名義），所載對被上訴人1,266萬0,309元本息之債
    務為抵銷，被上訴人就系爭執行事件，於108 年11月28日依
    收取命令所收取上訴人對李勝源之債權220萬7,411元本息，
    即非無法律上原因。從而，上訴人依不當得利之法律關係，
    請求被上訴人給付220萬7,411元本息，為無理由，不應准許
    。
四、本院判斷：
  ㈠確定判決之既判力，依民事訴訟法第400條第1項規定，就判
    決主文所判斷之訴訟標的發生。當事人之一造以該確定判決
    之結果為基礎，於新訴訟用作攻擊防禦方法時，他造應受其
    既判力之拘束，不得以該確定判決最後事實審言詞辯論終結
    （下稱基準時點）前所提出，或得提出而未提出之其他攻擊
    防禦方法，為與該確定判決意旨相反之主張，此係既判力積
    極作用之「遮斷效」。又債權人本於確定判決聲請對於債務
    人為強制執行者，債權人因此收取之執行所得，乃有法律上
    原因，並非不當得利。
  ㈡87年判決就烏日建案，命上訴人返還1,266萬0,309元本息予
    被上訴人，且於92年8 月21日確定，被上訴人以之為執行名
    義聲請強制執行，收取上訴人對於李勝源之債權220萬7,411
    元本息等情，為原審認定之事實。顯見87年判決之基準時點
    ，必於87年之後。則依上開說明意旨，上訴人於本件訴訟程
    序中，應受該確定判決既判力之拘束，不得以該判決基準時
    點前，得提出而未提出之兩造及李國雄於系爭建案契約84年
    訂立時或85年間，有共同會算協議之攻擊方法，為與87年判
    決意旨相反之主張。原審就此部分為上訴人不利之判斷，理
    由雖有不同，結論並無二致，仍應予以維持。
  ㈢另就上訴人主張92侵占刑案及104 侵占偵案中之共同會算協
    議，原審本於取捨證據、認定事實之職權行使，綜合相關事
    證，並斟酌全辯論意旨，以上述理由認定：上訴人未能證明
    兩造及李國雄曾就系爭建案成立該二次共同會算協議，被上
    訴人就系爭執行名義之債權並未消滅，上訴人依不當得利之
    法律關係，請求被上訴人給付220萬7,411元本息，為無理由
    ，不應准許，並說明其餘攻擊方法及證據，經斟酌後，不足
    影響判決結果等情，經核於法並無違誤。
  ㈣上訴論旨，指摘原判決不當，聲明廢棄，即無理由。
五、據上論結，本件上訴為無理由。依民事訴訟法第481條、第4
    49條第1項、第2項、第78條，判決如主文。
中    華    民    國   110    年    11    月    3     日
                      最高法院民事第三庭
                          審判長法官  沈  方  維  
                                法官  鍾  任  賜  
                                法官  張  競  文  
                                法官  陳  麗  芬  
                                法官  方  彬  彬  
本件正本證明與原本無異
                                      書  記  官
中    華    民    國   110    年    11    月    17    日